【裁判字號】    98,審易,859
【裁判日期】    981103
【裁判案由】    違反臺灣地區與大陸地區人民關係條例等
【裁判全文】
臺灣高雄地方法院刑事判決             98年度審易字第859號
公  訴  人  臺灣高雄地方法院檢察署檢察官
被      告  甲○○
上列被告因違反臺灣地區與大陸地區人民關係條例等案件，經檢
察官聲請以簡易判決處刑（98年度偵字第5466號），本院受理後
（98年度審簡字第1697號），認不應以簡易判決處刑，改依通常
程序審理，嗣因被告就被訴事實為有罪之陳述，經本院合議庭裁
定由受命法官獨任適用簡式審判程序審理，判決如下：
    主  文
甲○○共同犯臺灣地區與大陸地區人民關係條例第七十九條第一
項之使大陸地區人民非法進入臺灣地區罪，累犯，處有期徒刑壹
年貳月，減為有期徒刑柒月。
    事  實
一、甲○○前於民國95年間因毒品危害防制條例案件，經法院判
    處有期徒刑5 月確定在案，於95年8 月3 日易科罰金執行完
    畢。猶不知悔改，甲○○與蘇靖宜( 另經本院以97年度審訴
    字第2653號判決判處有期徒刑壹年確定) 明知大陸地區人民
    非經主管機關許可，不得進入臺灣地區，亦明知蘇靖宜與大
    陸地區男子林來( 另經臺灣新竹地方法院檢察署檢察官為職
    權不起訴處分確定) 並無結婚真意，竟共同基於使大陸地區
    人民非法進入臺灣地區之犯意聯絡，並另與蘇靖宜及林來基
    於使公務員登載不實及行使使公務員登載不實公文書之犯意
    聯絡，由甲○○免費招待蘇靖宜於92年10月12日前往大陸地
    區，再安排蘇靖宜於同年月17日與林來在大陸地區福建省福
    州市辦理結婚登記，並藉以取得（2003）榕公證內民字第
    14823 號結婚公證書，蘇靖宜旋於同日先行返臺，並將該結
    婚公證書送交財團法人海峽交流基金會( 下稱海基會) 驗證
    ，而取得海基會核發之證明書後，由蘇靖宜於同年11月4 日
    持上開結婚公證書及海基會之證明書等文件前往嘉義縣中埔
    鄉戶政事務所辦理結婚登記，使該戶政事務所承辦公務員將
    彼等假結婚之不實事項登載於職務上掌管戶籍登記簿冊之公
    文書上，並據以核發戶籍謄本，足生損害於戶政機關對於戶
    籍婚姻登記資料管理之正確性。隨後甲○○、蘇靖宜再委託
    不知情之旅行社業者，以探親名義，向內政部警政署入出境
    管理局（現已改制為入出國及移民署入出境管理局，下稱入
    出境管理局）申請林來入境來臺之手續，而行使上開登載不
    實之戶籍謄本，經該局承辦公務員實質審核後，據以核發大
    陸地區人民進入臺灣地區旅行證獲准，而使林來得於93年3
    月11日自高雄小港機場非法進入臺灣地區。嗣因林來於97
    年1 月6 日21時30分許在新竹市○○路、四維路口遭警盤檢
    查獲，始循線查知上情。
二、案經台灣高雄地方法院檢察署檢察官自動檢舉偵查後聲請以
    簡易判決處刑。
    理  由
一、本案被告甲○○所犯係死刑、無期徒刑、最輕本刑為3 年以
    上有期徒刑以外之罪，其於準備程序就前揭被訴事實為有罪
    之陳述，經受命法官告知簡式審判程序之旨，並聽取其與公
    訴人之意見後，本院認無不得或不宜改依簡式審判程序進行
    之情事，依刑事訴訟法第273 條之1 第項、第284 條之1 規
    定，裁定本案由受命法官獨任進行簡式審判程序，合先敘明
    。
二、上開犯罪事實，業據被告甲○○坦承不諱，核與證人蘇靖宜
    、林來證述情節相符，復有有嘉義縣中埔鄉戶政事務所97年
    2 月5 日嘉中戶字第0970000278號函所附結婚登記申請書、
    財團法人海峽交流基金會92年10月31日證明書、大陸地區福
    建省福州市公證處（2003）榕公證內民字第14823 號結婚證
    明書各1 件，大陸地區人民申請來臺查詢畫面及林來之旅行
    證影本各1 份、被告個人戶籍查詢資料及林來之旅行證影本
    各1 份在卷可稽。職是，本件事證明確，被告逕以辦理假結
    婚之方式，使大陸地區男子林來非法進入台灣地區之犯行，
    洵堪認定，應依法論科。
三、被告甲○○為上開犯行後，刑法部分條文業經修正並於95年
    7 月1 日施行，修正後刑法第2 條第1 項之規定，係規範行
    為後法律變更所生新舊法律比較適用之準據法，於修正後刑
    法施行後，應適用新法第2 條第1 項規定之從舊從輕之原則
    為比較，適用最有利於行為人之法律。比較時應就罪刑有關
    之共犯、未遂犯、想像競合犯、牽連犯、連續犯、結合犯，
    以及累犯加重、自首減輕暨其他法定加減原因（如身分加減
    ）與加減例等一切情形，綜其全部罪刑之結果而為比較（最
    高法院95年度第8 次刑事庭會議決議參照）。至行為後刑法
    條文經修正，惟無有利、不利情形，應適用裁判時法（最高
    法院95年度第21次刑事庭會議決議參照）。另於95年7 月1
    日開始施行之刑法施行法第1 條之1 之規定，僅係規範如何
    將刑法分則罰金刑之單位由「銀元」轉換為「新臺幣元」，
    未就各該分則之實際內涵加以變更，尚不生新舊法比較之問
    題，是應依現行、有效之刑法施行法第1 條之1 此一裁判時
    法，取代罰金罰鍰提高標準條例第1 條前段規定，提高上開
    規定之最高度罰金刑（最高法院95年度台上字第6159號判決
    意旨參照），應無比較適用之問題。經查：
（一）刑法第216 、214 條之行使使公務員登載不實罪，其法定
      刑中關於罰金刑之規定，因刑法第33條第5 款業已修正施
      行，修正後刑法第33條第5 款規定「罰金：新臺幣1,000
      元以上，以百元計算之。」，與修正前刑法第33條第5 款
      規定「罰金：1 元以上。」不同；罰金最低額修正後由銀
      元1 元提高為新台幣1000元以上，並以百元為單位，經新
      、舊法比較，新法並未有利於被告，仍應以行為時之刑法
      第33條第5 款規定有利於被告。
（二）修正後刑法第28條將「實施」修正為「實行」，其中「實
      施」一語，原涵蓋陰謀、預備、著手及實行之概念在內，
      其範圍較廣；而「實行」則著重於直接從事構成犯罪事實
      之行為，其範圍較狹，比較新、舊法結果，應以修正後共
      犯之規定較有利於被告。
（三）刑法第55條牽連犯之規定，新法業已刪除，此刪除雖非犯
      罪構成要件之變更，但顯已影響行為人刑罰之法律效果，
      自屬法律有變更，應有刑法第2 條第1 項之適用。本件被
      告所犯各罪間（詳如下述），有方法目的之牽連關係為牽
      連犯，依修正前即行為時之規定，應從一重處斷；依修正
      後之刑法既已刪除牽連犯之規定，則所犯上述各罪應依數
      罪併罰之規定分論併罰，比較新舊法之規定，修正後之規
      定並非較有利於被告，仍以修正前之規定較有利於被告。
（四）罰金刑之加重，修正前刑法第68條規定，罰金加重者，僅
      加重其最高度；修正後刑法第67條則規定：罰金加重者，
      其最高度及最低度同加重之。經比較結果，適用新法未較
      有利於被告二人。
（五）綜上所述，本件經綜合觀察全部罪刑比較之結果及不得割
      裂適用法理，就上開修正部分，修正後規定並無較有利於
      被告，依修正後刑法第2 條第1 項前段規定，應整體適用
      被告行為時之法律，即修正前刑法相關規定，對被告較為
      有利。
四、論罪科刑
（一）按臺灣地區與大陸地區人民關係條例第79條對於違反同條
      例第15條第1 款所定不得使大陸地區人民非法進入臺灣地
      區之處罰，旨在防止大陸地區人民非法進入臺灣地區，以
      維護臺灣地區之安全與安定。所稱「非法」，自應從實質
      上之合法性予以判斷，凡評價上違反法秩序之方法，均屬
      「非法」。參照行政程序法第119 條第1 款、第2 款規定
      ，受益人以詐欺、脅迫或賄賂方法，使行政機關作成行政
      處分者；或對重要事項提供不正確資料或為不完全陳述，
      致使行政機關依該資料或陳述而作成行政處分者，其信賴
      不值得保護。故在大陸地區通謀虛偽結婚，以不實之結婚
      證明辦理相關戶籍登記、入境等手續，憑以進入臺灣地區
      ，其所持之入境許可文件雖係入出境主管機關所核發，形
      式上為合法，但因以詐欺方法而取得，即不具實質上之合
      法性，仍屬非法進入臺灣地區（最高法院94年度台上字第
      1064號判決意旨參照）。
（二）核被告甲○○所為，係犯刑法第216 條、第214 條之行使
      使公務員登載不實之文書罪，及臺灣地區與大陸地區人民
      關係條例第79條第1 項之違反同條例第15條第1 款之使大
      陸地區人民非法進入臺灣地區罪。被告使公務員登載不實
      之低度行為，為其行使之高度行為所吸收，不另論罪。又
      被告甲○○與蘇靖宜，就違反臺灣地區與大陸地區人民關
      係條例第79條第1 項之罪嫌部分，有犯意聯絡及行為之分
      擔，為共同正犯；復與蘇靖宜、林來就刑法第216 條行使
      公務員登載不實文書之罪嫌部分，有犯意聯絡及行為之分
      擔，為共同正犯。被告委託不知情之旅行社業者以遂行其
      行使使公務員登載不實文書犯行，為間接正犯。被告前揭
      所犯連續行使使公務員登載不實文書罪與使大陸地區人民
      非法進入臺灣地區罪二者間，有方法、目的之牽連關係，
      應依修正前刑法第55條後段規定從較重之臺灣地區與大陸
      地區人民關係條例第79條第1項 之罪論處。再被告前有事
      實欄所載之前科紀錄，於95年8 月3 日易科罰金執行完畢
      ，有臺灣高等法院被告前案紀錄表在卷可憑，其於受有期
      徒刑執行完畢後，5 年內故意再犯本件犯行，為累犯，應
      依刑法第47條第1 項之規定加重其刑（依最高法院97年度
      第2 次刑事庭會議決議，無論依修正前刑法第47條或修正
      後第47條第1 項之規定均構成累犯，即無有利或不利之情
      形，而無庸為新、舊法之比較）。爰審酌被告與蘇靖宜共
      謀以假結婚之方式使大陸人民林來非法入境臺灣地區，影
      響國家對於戶政之管理及大陸人士來臺事務管理之正確性
      ，對國家安全造成隱藏潛在之危險，所為誠屬可議，惟念
      其犯後坦承犯行，態度尚可，且其所引入之大陸地區人民
      僅1 人，較諸人蛇集團犯罪情節較為輕微，及其犯罪之動
      機目的、智識程度、犯罪所生危害程度等一切情狀，量處
      如主文所示之刑，以示懲儆。末查，被告上開犯罪時間均
      係在96年4 月24日以前，合乎中華民國九十六年罪犯減刑
      條例之規定，爰依該條例第2 條第1 項第3 款予以減刑。
據上論斷，應依刑事訴訟法第273 條之1 第1 項、第284 條之1
、第299 條第1 項前段，臺灣地區與大陸地區人民關係條例第15
條第1 款、第79條第1 項，刑法第2 條第1 項前段、第11條前段
、刑法第216 條、第214 條、第47條第1 項，修正前刑法第28條
、第55條後段，刑法施行法第1 條之1 ，中華民國96年罪犯減刑
條例第2 條第1 項第3 款、第7 條，判決如主文。
本案經檢察官謝長夏到庭執行職務。
中    華    民    國    98    年    11    月    3     日
                  刑事第三庭    法  官  郭任昇
以上正本係照原本作成，證明與原本無異。
如不服本判決應於收受判決後10日內向本院提出上訴書狀，並應
敘述具體理由。其未敘述上訴理由者，應於上訴期間屆滿後20日
內向本院補提理由書(均須按他造當事人之人數附繕本)「切勿逕
送上級法院」。
中    華    民    國    98    年    11    月    3     日
                                書記官  馮欽鳳
臺灣地區與大陸地區人民關係條例第79條
違反第 15 條第 1 款規定者，處 1 年以上 7 年以下有期徒刑
，得併科新臺幣 1 百萬元以下罰金。
意圖營利而犯前項之罪者，處 3 年以上 10 年以下有期徒刑，
得併科新臺幣 5 百萬元以下罰金。
前二項之首謀者，處 5 年以上有期徒刑，得併科新臺幣 1 千萬
元以下罰金。
前三項之未遂犯罰之。
中華民國船舶、航空器或其他運輸工具所有人、營運人或船長、
機長、其他運輸工具駕駛人違反第 15 條第 1 款規定者，主管
機關得處該中華民國船舶、航空器或其他運輸工具一定期間之停
航，或廢止其有關證照，並得停止或廢止該船長、機長或駕駛人
之職業證照或資格。
中華民國船舶、航空器或其他運輸工具所有人，有第 1 項至第
4 項之行為或因其故意、重大過失致使第三人以其船舶、航空器
或其他運輸工具從事第 1 項至第 4 項之行為，且該行為係以運
送大陸地區人民非法進入臺灣地區為主要目的者，主管機關得沒
入該船舶、航空器或其他運輸工具。所有人明知該船舶、航空器
或其他運輸工具得沒入，為規避沒入之裁處而取得所有權者，亦
同。
前項情形，如該船舶、航空器或其他運輸工具無相關主管機關得
予沒入時，得由查獲機關沒入之。


司法院資訊處製作；財團法人民間司法改革基金會備份。
